臺灣高等法院臺中分院刑事判決　　 94年度上更(一)字第225號
上　訴　人
即　被　告　乙○○
選任辯護人　李茂松律師
右上訴人因強盜案件，不服臺灣台中地方法院九十一年度訴字第
八二八號中華民國九十一年六月三日第一審判決（起訴案號：臺
灣台中地方法院檢察署九十一年度偵字第二五二一號），提起上
訴，經最高法院第一次發回更審，本院判決如下：
      主  文
原判決關於被告乙○○部分撤銷。
乙○○共同意圖為自己不法之所有，以強暴、脅迫至使不能抗拒
，而取他人之物，處有期徒刑伍年貳月。
      事  實
一、乙○○、丙○○（業據法院判決確定）及一名綽號叫「家駒
    」之成年男子等共三人係朋友關係，平日均以販賣行動電話
    門號卡為業。緣有吳啟民於網路上聊天時與「家駒」聯繫上
    後，「家駒」即主動向吳啟民兜售行動電話門號卡（即手機
    用之王八卡），雙方並約定以新臺幣（下同）一千五百元之
    價格成交，「家駒」並向吳啟民保證其所買之晶片可以使用
    一個月不管打多少通電話均不用付錢，「家駒」隨即依約於
    九十一年一月十八日將晶片交予吳啟民使用，詎吳啟民於使
    用三天之後即遭停卡，心有不甘，遂打門號0000000
    000及0000000000號之行動電話與「家駒」聯
    絡要求換補新卡，溝通期間，因口氣問題，彼此已生惡感，
    嗣「家駒」與原提供該晶片之丙○○（對外均自稱為吳生先
    ）於電話中表示同意換卡，雙方（包括乙○○）並約定於九
    十一年一月二十三日晚上六、七時許，在臺中市○○路及進
    化路交叉口見面，詎見面後又起口角，「家駒」即佯稱願意
    換取新行動電話晶片予吳啟民之方式，騙取吳啟民坐上「家
    駒」所駕駛之車牌號碼ＢＭ－九四七七號（車主係登記為乙
    ○○之姊施淑卿所有，平日則係乙○○使用）自小客車後，
    隨即載往人煙稀少之臺中市北屯區光西巷「金碧輝煌」別墅
    附近，打算毆打洩憤，乙○○、丙○○及「家駒」等三人見
    該處四下無人，隨即嚇令吳啟民下車，俟吳啟民下車後，車
    子即由「家駒」駛離現場並於附近把風及及接應，由乙○○
    、丙○○二人下手教訓吳啟民，該二人即輪流以自地上所撿
    拾非屬其等所有之木棍一支（無積極證據證明係屬兇器），
    先由丙○○以該木棍毆打吳啟民之手部、腰部、背部、腿部
    及頭部等處，致該支木棍斷成二段，乙○○見狀順手將斷裂
    之另一半木棍拾起共同毆打吳啟民之頭部、背部及手部等處
    ，並另基於不法所有之意圖之意思聯絡，由丙○○續脅迫吳
    啟民稱：「你不是很招搖，前一天也有一人不拿錢出來，被
    載到苗栗三義山區」等語，丙○○並嚇令吳啟民跪下及繼續
    毆打責問：「你一直說你不是要換卡嗎？還要不要換？」等
    語，乙○○、丙○○二人於施暴過程中並導致吳啟民因而受
    有左上臂瘀腫挫傷、兩側大腿瘀腫挫傷、背部瘀挫傷及頭部
    挫傷等之傷害，致使吳啟民喪失行動自由而達於不能抗拒之
    程度後，隨即跪下求饒，丙○○即質問吳啟民身上有沒有錢
    ，吳啟民因不敢抗拒迫於無奈，先自其皮包內取出一部分百
    元現鈔，丙○○表示錢不夠，並順手將吳啟民所拿出之上開
    皮包強行取走，嗣即將吳啟民手上之百元現鈔及皮包內之現
    金計共一千六百元（公訴人誤為二千元）強行抽走，皮包內
    之證件則丟棄在附近之草叢裡，並嚇令吳啟民不得回頭，後
    乙○○、丙○○隨即與在附近等待之「家駒」等三人一同駕
    車離開前往臺中市區。迨至九十一年二月一日下午九時三十
    分許，吳啟民與友人洪嘉聰再度以電話約丙○○、乙○○二
    人表示欲購買王八卡之機會，並配合警員佈線始在臺中市○
    區○○路與綠川西街口處當場查獲乙○○、丙○○及不知情
    之江琇琴等三人。
二、案經吳啟民訴由臺中市警察局第五分局報請臺灣臺中地方法
    院檢察署檢察官偵查起訴。
      理  由
一、訊據上訴人即被告（以下簡稱為被告）乙○○對於右揭時、
    地與其他二名共犯，將告訴人吳啟民載往人煙稀少之上開地
    點，在共犯丙○○持棍狀物毆擊告訴人，致木棍斷成兩截後
    ，被告仍持斷裂之木棍，繼續毆擊告訴人致其受有前開傷害
    等情供承不諱，雖矢口否認有強盜犯行，辯稱：I丙○○於
    毆打告訴人吳啟民後，臨時單獨起意強取告訴人之財物，伊
    當時且曾出言制止，無共同犯意聯絡。II共犯丙○○前後供
    述不一，其於原審及本院審理時所為不利於被告之供述，在
    缺乏其他佐證情形下，不得採為認定被告犯罪依據云云。
二、本院查：
  (一)被告與共犯丙○○確持棍狀物毆打告訴人吳啟民，致其受有
    左上臂瘀腫挫傷、兩側大腿瘀腫挫傷、背部瘀挫傷及頭部挫
    傷等傷害事實，業據被告供承在卷，核與告訴人指訴及證人
    即共犯丙○○證述情節相符，並有診斷證明書影本一份在卷
    可稽。
  (二)證人即共犯丙○○分別於九十一年五月二十日原審審理時即
    供稱：伊臨時起意，叫被告將告訴人之證件拿出來，伊看被
    告動作太慢，就把告訴人皮包拿過來，將其中一千六百元現
    金抽出來，將證件及皮包丟在一旁。伊拿皮包時，被告未有
    阻止之言詞及動作，在車上還問伊拿了多少錢，其後且共同
    花用等語。再於本院前審訊問時供稱：當時伊木棍打斷了，
    叫被告去拿皮包，被告拿皮包後，伊才從被告手中將皮包拿
    過來，所得錢財，於回到市區後一起用餐且交付五百元予被
    告等語。再於本院審理時，以證人身分，仍為相同於上開內
    容之證述。參酌：I被告於警訊時亦坦承其等於案發當天離
    開現場後有往市區吃飯等語。II證人即告訴人吳啟民於九十
    一年三月十二日檢察官偵查時證稱：到了案發地點，被告及
    丙○○二人以棍子追打伊，被追到後，丙○○叫伊跪下，並
    要伊將身上的錢或值錢東西拿出來，我表示沒有，該二人又
    繼續毆打，起先伊先拿出一部分錢，他們仍一直打，最後交
    出皮夾，是何人拿走伊不清楚，因為伊當時跪著等語，被告
    於共犯丙○○出言要求告訴人交出金錢時，既仍參與毆打行
    為，事後且分享成果，是被告確有參與本件強盜犯行，應可
    認定。
  (三)共犯丙○○雖於原審及本院審理時供稱：告訴人積欠伊晶片
    錢，因此起意強盜云云，然查：I本件係因告訴人向綽號「
    家駒」之不詳姓名男子購買行動電話門號（俗稱王八卡），
    約定可免費打一個月，「家駒」輾轉向丙○○調得上開門號
    交付告訴人，然告訴人於使用三日後即遭停話，心生不滿而
    要求「家駒」換卡，雙方因而約定在上開地點見面換取新卡
    等情，分別據告訴人及丙○○於警訊、偵查時供述明確。告
    訴人與「家駒」等人，就門號之交付既已銀貨兩訖，乃因該
    門號使用與約定不符而約定換卡，是告訴人是否確有積欠款
    項即有疑問，告訴人嗣於本院前審時亦到庭證稱：並未積欠
    被告丙○○、乙○○及「家駒」等三人購買晶片之尾款一千
    元及其他任何債務等語。II丙○○及被告於獲案之初即警訊
    、檢察官偵查訊問時，完全未提及欠款之事，顯見丙○○於
    經強盜罪嫌起訴後之上開辯解，顯係為脫免強盜罪有關不法
    所有意圖所有之構成要件所為卸責之詞，不足為被告有利認
    定。
  (四)另被告乙○○辯稱：「被告丙○○向告訴人強取上開皮包時
    ，我曾二次對被告丙○○說不要拿告訴人之皮包」云云，惟
    共同被告丙○○於原審、本院前審調查時分別供稱：「我拿
    皮包時，乙○○並沒有阻止我的意思及行動，而且在車上，
    他還問我拿了多少錢」「我向告訴人拿皮包時，乙○○並未
    在旁邊對我連說二次不要拿人家之皮包」等語，且告訴人於
    警訊、偵查時亦均未提及被告乙○○有阻止被告丙○○強行
    取走告訴人皮包之意思及行動，且於原審時陳稱：「我當時
    跪在地上，雙手抱頭，一直被打，所以並沒有聽到乙○○有
    阻止丙○○的聲音，我當時很害怕」等語，益證被告乙○○
    此部分所辯，不足憑採。告訴人嗣於本院前審調查時雖改稱
    ：「當時我被打，意識不是很清楚，但好像有聽到類似『打
    了就好，不要搶』之語」云云應係事後迴護之詞，亦無可採
    。
  (五)告訴人於原審陳稱：「我事發當時感到很害怕、我當時已經
    跪在地上求饒，無法反抗」等語，參以告訴人係於深夜時分
    ，遭被告及共犯等人分持木棍毆打，且過程中並導致其身上
    受有左上臂瘀腫挫傷、兩側大腿瘀腫挫傷、背部瘀挫傷及頭
    部挫傷等傷害，在客觀上業已足以壓制告訴人之自由意思，
    而使其達於不能抗拒之程度無疑。被告及共犯等人明知告訴
    人並未積欠其等晶片之尾款及任何債務，竟將告訴人騙至上
    開人煙稀少之郊外，並以上開強暴、脅迫之方式至使告訴人
    不能抗拒後，強行取走告訴人之上開一千六百元，得手後朋
    分花用，足見其等於行為時主觀上即具有不法所有之意圖甚
    明，此外復有翻拍之照片八張附卷足按，罪證明確，被告犯
    行堪以認定。
  (六)至綽號「家駒」之不許姓名男子是否參與本件強盜犯行一節
    ，查：I證人丙○○於本院審理時證稱：彼等與告訴人約定
    在精武路見面後，邀告訴人上車談論換取門號卡之事，因對
    方口氣不佳，始起意帶往大坑山區教訓毆打等語，核與其於
    九十一年二月二日最初為警查獲時所供：「我們出發點原本
    並非要打吳員，原想再補電話ＩＣ卡給吳員，因在車上談不
    攏，吳員口氣很衝，才騙吳員至大坑拿卡片，結果到了大坑
    才打他」，「家駒」均在車上等，沒有參與毆打犯行等語。
    II被告於九十一年二月二日警訊及檢察官偵查訊問時供稱：
    告訴人因所購買之門號卡不能使用，要求出售之「家駒」賠
    償，很口氣很不好，嗣彼等與告訴人約定在精武路、進化路
    口見面，又起口角，即騙告訴人要去ＩＣ卡，臨時起意將告
    訴人載往大坑毆打洩憤，到達現場後，人煙稀少，天色已暗
    ，伊與告訴人及丙○○下車，「家駒」將車開到半山腰等候
    ，丙○○即撿拾路旁木棍毆打告訴人，伊接著打告訴人，打
    完後，丙○○又接著打，打了十幾下，在未事前告知之情形
    下，臨時起意搜告訴人身上財物，告訴人跪下求饒，丙○○
    將一千六百元拿走，並將其證件及金融卡等丟掉，要該去撿
    證件，不准回頭，是臨時口角才決定帶告訴人到大坑毆打，
    未預謀行搶，綽號「家駒」之人只負責駕駛，完全沒有下車
    ，亦沒有參與犯行等語。III告訴人於九十一年三月十二日檢
    察官偵查及九十一年四月十五日原審訊問時指稱：因伊向「
    家駒」購買之門號三日就遭停止，伊去找他理論，他騙伊另
    外去拿晶片，伊自動上車，到了案發現場，「家駒」就把車
    子開到一旁，好像說要到前面等，我看不到「家駒」的車子
    ，接著他都沒有在現場，「家駒」開走後，丙○○就開始罵
    三字經，我就被追著打，伊一直跑，被追到後，丙○○要伊
    下跪，並毆打伊，說，你不是一直要換卡嗎，並要伊將身上
    錢或值錢東西拿出來，伊表示沒有，他們就一直打．．伊交
    出皮夾，其中錢被抽走後，證件被丟在旁邊，叫伊去撿，並
    說不可回頭，在被追趕過程中，均未看到「家駒」等語。綜
    合上情觀之：I告訴人遭被告等人強取財物過程中，「家駒
    」並未為行為上之參與。II無積極證據證明「家駒」與被告
    等人於事前即有強盜告訴人之共謀，無法排除係在「家駒」
    在場之際，被告與共犯丙○○臨時起意所為。III縱令事後，
    「家駒」與被告等人共同吃飯時，知悉該費用係來自強盜所
    得，然亦無法以此證明於強盜之前即有共同之犯意聯絡，是
    就強盜罪部分，認定「家駒」成立共犯之證據並非充足。
  (七)又帶兇器為強盜罪之加重條件，關係行為人罪刑輕重，則
    行為人所帶者在客觀上是否足以對人之生命、身體、安全
    構成威脅，而屬具有危險性之兇器，自應依憑證據認定之，
    如未發現相當證據，或證據不足以證明，即不得以推測或擬
    制之方法，逕予認定（最高法院九十四年度台上字第三一二
    八號判決參照）。本件被告及丙○○雖一致供認持撿拾來的
    木棍一支毆打告訴人，而告訴人亦為相同之證述。惟木棍質
    地、粗細、堅硬度不一，種類繁多，被告持以行兇之木棍，
    既未扣案，持以毆打告訴人造成左上臂瘀腫挫傷、兩側大腿
    瘀腫挫傷、背部瘀挫傷及頭部挫傷等傷害時，即告斷裂，則
    該木棍在客觀上是否足以對人之生命、身體、安全構成威脅
    ，而具危險性即有合理之懷疑？既查無其他證據足佐，此項
    利益自應歸屬被告。
三、按被告行為後，懲治盜匪條例業經總統於九十一年一月三十
    日公告廢止，至同年二月一日失效，其中第五條第一項第一
    款之強盜罪，原為修正前刑法第三百二十八條第一項強盜、
    同法第三百三十條加重強盜等罪之特別規定，在懲治盜匪條
    例廢止前，關於強盜行為依特別法優於普通法原則，本應優
    先適用懲治盜匪條例。嗣懲治盜匪條例雖經廢止，惟該條例
    廢止之同時，刑法相關條文，亦於同日修正公布，並於同年
    二月一日生效；其中第三百三十條第一項之加重強盜罪，已
    修正其刑度，就此而言，懲治盜匪條例雖名為廢止，但部分
    罪名係以刑法相關條文替代，則此部分乃屬法律之變更，而
    有刑法第二條第一項從新從輕原則之適用。關於強盜行為，
    自應就行為時有效之懲治盜匪條例第五條第一項第一款與裁
    判時之修正後刑法第三百二十八條第一項為比較，而適用較
    輕之修正後刑法第三百二十八條第一項之強盜罪處斷。核被
    告所為，係犯修正後刑法第三百二十八條第一項之強盜罪。
    被告與共犯丙○○二人間，具有犯意聯絡及行為分擔，均為
    共同正犯。公訴意旨認被告係觸犯刑法第三百三十條第一項
    之加重強盜罪尚有未當，其理由已詳述如前，起訴法條應予
    變更。原審就被告予以論罪科刑雖無不當，然就被告所持用
    之木棍是否構成凶器及「家駒」是否成立強盜罪共同正犯部
    分，其見解尚有未洽，被告上訴否認犯罪雖無理由，然原判
    決既有上開可議之處，即屬無可維持，應由本院就此部分撤
    銷改判，爰審酌告訴人與被告原無瓜葛，其為協助從事不正
    當行業之共犯丙○○等人以暴力方式傷害告訴人已錯在先，
    其後復參與以丙○○為主導之強盜行為，終成大錯。其於荒
    郊野外，人煙稀少之處，共同以木棍對告訴人行兇，對告訴
    人之身心亦造成重大傷害，其於犯罪後，坦承大部分犯行，
    並積極與告訴人達成和解，犯罪後態度尚佳等一切情狀，量
    處如主文所示之刑。犯罪使用之木棍既未扣案，亦非屬被告
    及共犯所有等情，業據被告及告訴人等人於原審供明在卷，
    又非屬違禁物，不予宣告沒收。
四、據上論結，應依刑事訴訟法第三百六十九條第一項前段、第
    三百六十四條、第二百九十九條第一項前段、第三百條、刑
    法第二條第一項但書、第二十八條、第三百二十八條第一項
    ，判決如主文。
本案經檢察官甲○○到庭執行職務。
中　　華　　民　　國　　94　　年　　8　　月　　10   　日
            刑事第四庭　審判長法  官  洪  耀  宗
                              法  官  江  德  千
                              法  官  劉  登  俊
上列正本證明與原本無異。
如不服本判決應於收受送達後十日內向本院提出上訴書狀，其未
敘述上訴之理由者並得於提起上訴後十日內向本院補提理由書（
均須按他造當事人之人數附繕本）。
                              書記官  鄧  智  惠
中　　華　　民　　國　　94　　年　  8　　月　　11 　　日
                                                      Ａ
